臺灣臺中地方法院交通事件裁定　　　 100年度交聲字第2543號
原處分機關　交通部公路總局臺中區監理所豐原監理站
異　議　人
即受處分人　賴欣男
上列異議人即受處分人因違反道路交通管理處罰條例事件，對於
交通部公路總局臺中區監理所豐原監理站100年8月15日所為之裁
決（豐監稽違字第裁63-C00000000號違反道路交通管理事件裁決
書），聲明異議，本院裁定如下：
    主    文
原處分撤銷。
賴欣男不罰。
    理    由
一、本件原處分機關係以：異議人即受處分人賴欣男（以下簡稱
    異議人）騎乘所有車牌號碼387-GRG號重型機車，於民國100
    年5月28日晚間10時30分許，行經新北市○里區○○路○段
    90巷口處，因有「擅自更改頭燈」之違規情事，為新北市政
    府警察局蘆洲分局八里分駐所員警攔停舉發，並經警依道路
    交通管理處罰條例第18條第1項之規定，製發新北市警交大
    字第C00000000號舉發違反道路交通管理事件通知單當場舉
    發。異議人於期限內到案提出申訴，經舉發單位查復仍有不
    服，本站遂於民國100年8月15日以豐監稽違字第裁63-C0000
    0000號裁決書裁處罰鍰新臺幣（下同）2,400元，車輛責令
    檢驗(已於100年7月4日於臺北區監理所檢驗合格)等語。
二、本件聲明異議意旨略以：伊於前開時地為警攔檢時，舉發警
    員向伊表示只要車的頭燈不是原廠的就可以開罰，當時伊已
    告知警員該機車車頭燈只是普通的鹵素燈，瓦數規格都是符
    合規定，亮度也無妨害他人行駛，也沒有加裝高壓線圈，本
    件舉發警員已知該機車車燈不是HID，所以紅單上方未註明
    HID字樣，而僅以擅自更改頭燈為由製單舉發，且警員還向
    伊謊稱此罰單只須繳600元。又該機車車燈自99年1月更換後
    ，迄今均未變動，伊於100年7月4日，騎乘該機車前至臺北
    區監理所（異議狀誤載為樹林監理站）驗車時之車頭燈，百
    分之百與警臨檢時是同一車燈，然該車燈卻經檢驗合格；是
    本件只需警員提出當時所拍攝之舉發照片比對，即可知臨檢
    時與驗車時之機車車頭燈均是相同，絕無裝設HID相關設備
    ，爰聲明異議等語。
三、按汽車（含機器腳踏車）車身、引擎、底盤、電系等重要設
    備變更或調換，或因交通事故遭受重大損壞修復後，不申請
    公路主管機關施行臨時檢驗而行駛者，處汽車所有人2,400
    元以上9,600元以下罰鍰，並責令其檢驗，道路交通管理處
    罰條例第18條第1項、第3條第8款分別定有明文。次按汽車
    違規取締重點，以車身、引擎、底盤、電系等為主，並以員
    警可直接判斷、認定者為考量，否則即應會同公路監理人員
    取締或由公路監理單位於車輛檢驗時依職權自行舉發；又汽
    車電系項目之氣體放電式頭燈等可變更設備有否變更，判別
    須經公路監理機關檢驗，取締時應會同公路監理機關取締，
    不得單獨取締，亦有卷附內政部警政署95年6月28日警署交
    字第0950087262號函及內政部警政署執行取締汽車設備變更
    或損壞應注意事項各1份可參。
四、又按法院受理有關交通事件，準用刑事訴訟法之規定，道路
    交通管理處罰條例第89條前段定有明文。又參照最高法院76
    年度台上字第4986號判例意旨，認定犯罪事實所憑之證據，
    雖不以直接證據為限，間接證據亦包括在內；然而無論直接
    或間接證據，其為訴訟上之證明，須於通常一般之人均不致
    有所懷疑，而得確信其為真實之程度者，始得據為有罪之認
    定，倘其證明尚未達到此一程度，而有合理之懷疑存在，以
    致事實審法院無從取得有罪之確信時，即應由法院為諭知被
    告無罪之判決。則上開原則，於法院審理行為人違反道路交
    通管理處罰條例事件時，亦有適用。從而，法院於審理行為
    人違反道路交通管理處罰條例事件，當踐行完畢調查證據之
    程序後，為事實之認定時，如就原處分機關所認定之行為人
    違規之事實，仍有合理之懷疑，而無法百分之百確信行為人
    確有該當於道路交通管理處罰條例各該處罰條文之構成要件
    事實時，即應依上開原則，對異議人為有利之認定。
五、經查：
（一）本件舉發員警王振翰固於本院訊問時證稱：當晚伊在關渡
      橋下往臺北方向匝道口執行防制飆車勤務，見異議人機車
      車頭燈光為白色、很亮，乃將異議人攔下，並請異議人熄
      火、關燈，發現異議人機車燈泡比較細長，燈泡型式為「
      HID」，所以製單舉發本件違規等語，並庭呈舉發採證照
      片2張附卷可參。惟依舉發警員王振翰之前揭證述可知，
      舉發當時舉發警員並未會同公路監理機關人員在旁檢驗，
      而僅以目視判斷上開重型機車頭燈顏色及外觀，作為認定
      本件違規事實之依據，揆諸首揭規定與說明，汽車電系項
      目之氣體放電式頭燈等可變更設備有否變更，判別須經公
      路監理機關檢驗，取締時應會同公路監理機關取締，不得
      單獨取締，則本件舉發機關未具認定氣體放電式頭燈之專
      業審查權限，且未會同監理機關以聯合稽查方式並由該機
      關專業人員依其職責為專業認定，僅憑舉發員警個人感官
      認知，即遽認異議人有擅自改裝車頭燈之違規予以舉發等
      情，其舉發程序已有重大瑕疵。復參以證人王振翰於本院
      訊問時已自承：一般開立擅自更改頭燈都會註明改裝「HI
      D」燈等語，然本件舉發單卻未載明有關「HID」之字樣，
      舉發單上亦未記載任何可供認定係因改裝「HID」頭燈而
      遭舉發違規之相關事實，是本件舉發單既未依慣例而為相
      關記載，則本件是否確係因異議人違規改裝「HID」頭燈
      而為警製單舉發，實有可疑。況觀諸證人王振翰所提出之
      舉發採證相片2張，其中1張係拍攝系爭機車後車牌，另1
      張則係近距離拍攝系爭機車前車燈，惟該畫面顯示模糊不
      清，除未能清楚呈現被攝物體的外觀及大致輪廓，亦無法
      辯識是否有攝入系爭機車之前車燈燈泡，並大面積呈現散
      布狀黃色反光乙節，有舉發採證相片附卷可參，且經本院
      提示該相片予具有專業知識之證人吳國龍(機車維修人員
      ，詳如後述)觀看後，其亦表示無法自採證相片辯認該車
      燈型式為何，故依前開舉發照片亦無法確認舉發當時異議
      人確有違規變更前車燈而改裝HID頭燈之事實。再者，舉
      發警員既非習得此領域之專業知識與經驗之從業人員，則
      其是否得以目視直接判斷，而認定異議人有違規裝設HID
      頭燈乙節亦非無疑？且本件舉發警員係於未拆除車燈外殼
      之情形下，僅以目視判斷燈光顏色、外觀、型式，亦無法
      排除其有誤認之可能。從而，證人王振翰上開證述既有上
      述瑕疵，自難據而為不利於異議人之認定。
（二）又本件異議人另舉負責系爭機車平日保養維修之人員吳國
      龍所出具之證明書以證明系爭機車係換裝合格之鹵素燈頭
      燈，並非加裝高照明度之「HID」燈泡，也未加裝高壓線
      圈，且迄今系爭機車均定期至車行更換機油，並未見有變
      更車燈之情事，有異議人所提出之證明書1份足憑；本院
      因而傳喚證人吳國龍到庭為證，其於本院訊問時亦結證稱
      ：異議人每個月都有到伊的機車行更換機油或濾清器，而
      且到前幾個月都有，系爭機車車燈是伊幫異議人於99年間
      更換的，已經更換1年多了，伊所更換的車燈是鹵素燈泡
      ，並非「HID」燈泡，因為鹵素燈泡只有100元，而「HID
      」燈泡很貴要6,000元，異議人換不下去，伊可確定異議
      人迄100年5月間均未更換過車燈，且異議人被開單後某一
      天來伊店內詢問為何會被舉發違規，伊跟異議人說車燈是
      鹵素燈泡，應該是不會被罰，所以請異議人去驗車；況「
      HID」燈是要有主機、接線路才有辦法更換，異議人亦無
      法自行更換等語（見本院卷第46、47頁），並庭呈異議人
      機車定期保養及排氣定檢登記表1份附卷可參。證人吳國
      龍既已到庭具結證述，倘故為虛偽之陳述，即須受刑事偽
      證罪之追訴處罰，而本件異議人僅係受行政罰鍰之處罰，
      衡情證人應無為免除異議人行政罰鍰之處罰，而甘冒自陷
      偽證刑責之理。況本件異議人確早於本件裁決書開立前，
      即於100年7月4日持本件違規舉發單自行至交通部公路總
      局臺北區監理所辦理臨時檢驗，並經判定合格乙情，亦有
      該所100年7月21日北監車字第1001009074號函暨檢附車輛
      檢驗紀錄表在卷可參，可認異議人應係經證人告知所裝設
      車燈確為鹵素燈泡後，為明瞭系爭車燈裝設燈泡型式為何
      ？是否符合規定？而於原處分機關裁處責令檢驗處分前，
      即自行至監理單位進行臨時檢驗，足徵證人吳國龍所為上
      開證述，尚屬有據，洵堪採信。至前開車輛檢驗紀錄表上
      雖有記載「HID拆除」字樣，然此經本院以100年9月13日
      中院彥刑為100交聲2543字第92383號函向交通部公路總局
      臺北區監理所函詢，經該所回復：係因見舉發單經舉發警
      員記載為「擅自更變頭燈」違規，而該所就系爭機車辦理
      臨時檢驗時，發現該車並無裝設該設備，為配合舉發單之
      違規事實已改正，爰由該所檢驗員判定檢驗合格後所為之
      註記，故該所無從判定舉發警員製單時系爭機車有無違反
      道路交通管理處罰條例第18條規定等情，此有該所100年9
      月19日北監車字第1001011594號函附卷可參，故本件亦無
      從因前開「HID拆除」之文字記載而據認異議人確有上開
      違規事實，併予敘明。
（三）綜上所述，本件異議人所辯並非無據，而按卷附證據資料
      又無從確認異議人確有擅自改裝「HID」車頭燈之違規事
      實，復查無其他積極證據足資證明異議人確有處分機關所
      指之違規行為，揆諸上開法條規定及判例意旨，自應為有
      利於異議人之認定。從而，原處分機關逕依道路交通管理
      處罰條例第18條第1項規定，裁處罰鍰2,400元，並責令檢
      驗，容有違誤，應認本件聲明異議人之異議為有理由，自
      應將原處分予以撤銷，另行諭知聲明異議人不罰之處分。
六、據上論斷，應依道路交通管理處罰條例第87條第2項、道路
    交通事件處理辦法第19條，裁定如主文。
中    華    民    國   100    年    10    月    28    日
                         交通法庭 法官  簡璽容
上正本證明與原本無異。
如不服本裁定，應於送達後五日內向本院提出抗告狀。(應附繕
本)
                                書記官  張雅如
中    華    民    國   100    年    10    月    28    日